【裁判字號】    96,簡上,202
【裁判日期】    970930
【裁判案由】    不動產所有權移轉登記
【裁判全文】
臺灣桃園地方法院民事判決             96年度簡上字第202號
上  訴  人  甲○○
被上訴人    乙○○
訴訟代理人  陳慶瑞律師
上列當事人間請求不動產所有權移轉登記事件，上訴人對於民國
96年8 月28日本院桃園簡易庭96年度桃簡字第18號第一審民事簡
易判決提起上訴，於民國97年9 月9 日言詞辯論終結，本院判決
如下：
    主  文
上訴駁回。
第二審訴訟費用由上訴人負擔。
    事實及理由
一、本件被上訴人起訴主張：
  (一)被上訴人於民國81年8月9日簽訂不動產買賣契約書（下稱系
    爭買賣契約），向上訴人及訴外人劉步雲、劉志堅、劉季郎
    、劉世俊、陳劉玉瑛、劉慧娟、劉冬梅等8 人（下簡稱劉步
    雲等人）購買渠共有坐落臺北縣鶯歌鎮○○段圳子頭坑小段
    175 地號土地（下稱系爭土地），面積333 平方公尺（約10
    0 坪），每人均有應有部分各8 分之1 ，買賣總價款為新台
    幣（下同）2,625,000 元，被上訴人已依約給付買賣價金完
    畢，惟宥於當時法令限制非自耕農身分者不得辦理農地所有
    權移轉登記，故斯時上訴人與訴外人劉步雲等人僅將系爭土
    地交付予被上訴人使用。現因法令變更取消非自耕農身分購
    地限制，且因上訴人與訴外人劉步雲等人前所交付辦理過戶
    之印鑑證明已逾時效，被上訴人乃重新請求上訴人及訴外人
    劉步雲等人履約並配合提供證件辦理移轉登記，而訴外人劉
    步雲等人皆已交付印鑑章及印鑑證明供被上訴人辦理所有權
    移轉登記完竣，詎僅上訴人卻藉故拒絕配合就其應有部分辦
    理移轉登記，屢經催促履約，惟均未獲置理。
  (二)按系爭買賣契約第3 條約定所載：「本件買賣價款雙方當面
    議定：係以柒拾坪面積計算（扣除甲○○前已出售30坪面積
    ）」，就其中所扣除之30坪土地，係被上訴人前向上訴人之
    父親購買並已交付價金，然未及移轉所有權前已死亡，嗣上
    訴人既繼承系爭土地，則前該30坪土地之買賣契約對上訴人
    自屬有效，此項事實亦經上訴人自認甚明。其後，被上訴人
    即於74年12月26日簽訂另份不動產買賣契約書（下稱74年買
    賣契約），向上訴人購買系爭土地及其鄰地同段165-1 地號
    土地內約50坪之土地，此足證系爭土地之其中30坪，上訴人
    確已出賣予被上訴人。況系爭土地既經上訴人授權其姊夫即
    訴外人陳榮春處理出售事宜（包含價錢、付款），並經上訴
    人確認同意，甚且上訴人亦提供印鑑證明以資辦理過戶，而
    依系爭買賣契約第5 條亦已載明：「本契約成立日甲方（指
    被上訴人）交付乙方（指上訴人及劉步雲等人）新台幣貳佰
    陸拾貳萬伍仟元正作一次付清乙方親收足訖（不另立收據）
    」，足徵被上訴人已交付買賣價金予上訴人授權之他人收受
    ，則上訴人辯稱未收受任何價金顯屬推託。此外，上訴人雖
    辯稱被上訴人並未給付其前開74年買賣契約之尾款6 萬元云
    云，惟被上訴人於81年1月14日由上訴人移轉同段165-1地號
    土地所有權時，又另行給付上訴人72萬元，設若被上訴人未
    付清尾款，上訴人怎可能會將同段165-1 地號土地所有權移
    轉予被上訴人。再上訴人於本件審理中先稱無前開74年買賣
    契約，然經被上訴人提出該契約後，反改稱被上訴人未付清
    尾款，其先後之辯詞反覆，足徵其所辯皆非屬實。縱認被上
    訴人未付清尾款，然依前開74年買賣契約第3條第4款所定尾
    款6 萬元於辦妥產權移轉登記手續之同時支付，是該尾款自
    81年1 月14日完成移轉登記迄今已逾15年未見上訴人請求，
    其價金尾款請求權已罹於時效而消滅。
  (三)另本件系爭買賣契約係於81年8月9日簽訂，故被上訴人本於
    該契約請求所有權移轉登記之請求權時效自係以該訂約日起
    算，算至本件起訴時即96年1月3日，被上訴人並未罹於15年
    之時效等情，爰依買賣契約之法律關係，並訴請上訴人將其
    所有坐落臺北縣鶯歌鎮○○段圳子頭坑小段175 地號應有部
    分8 分之1 之土地，移轉登記為被上訴人所有。本件經原審
    審理後為被上訴人全部勝訴之判決，上訴人不服提起上訴，
    被上訴人則辯稱觀諸系爭買賣契約第2 條至第4 條條款文意
    ，兩造已明確約定買賣標的為系爭土地全部，而買賣價款依
    70 坪 土地面積計算，此經原審審酌相關物證、人證後亦採
    相同之認定。是上訴人自始曲解演繹系爭買賣契約條款之文
    意，殊不可採等情，並聲明：駁回上訴。
二、上訴人則以：
  (一)本件被上訴人因於70年間，無權占用在系爭土地及其鄰地同
    段165-1 地號土地上搭建陶瓷廠房，經上訴人發覺始向其購
    買土地。上訴人前已將同段165-1 地號土地所有權全部移轉
    予被上訴人，又上訴人與劉步雲等兄弟姊妹間前因互換繼承
    持分關係，上訴人對系爭土地即有30坪之權利，而系爭買賣
    契約係其姊夫陳榮春因處理系爭土地買賣事宜，而由陳榮春
    出面與被上訴人簽立，詎被上訴人竟向陳榮春佯稱上訴人前
    已出賣系爭土地其中之30坪土地予被上訴人，致使系爭買賣
    契約第3 條中有「扣除甲○○前已出售30坪面積」之記載，
    故該買賣契約上之簽名及印文，縱然為上訴人本人親自簽名
    及蓋章，然被上訴人仍應證明上訴人前已出賣該30坪部分之
    土地。況依系爭買賣契約第3 條既已明確約定：「本件買賣
    價款雙方當面議定：係以柒拾坪面積計算（扣除甲○○前已
    出售30坪面積）」，被上訴人依該契約僅得取得70坪之土地
    ，而今被上訴人既從劉步雲等人取得渠共有系爭土地應有部
    分8 分之7 之所有權，合計為87.5坪之土地，已超出系爭買
    賣契約所定70坪範圍甚多。
  (二)又兩造曾就系爭土地及同段165-1地號土地內約50 坪之土地
    簽訂前開74年買賣契約，惟被上訴人迄未依約給付價金尾款
    6萬元，依該契約第2條所約定之買賣價款以每坪3,600 元計
    算，換算所欠尾款相當於16.7坪，而上訴人已於81年1 月14
    日將同段165-1地號土地所有權全部約36.3 坪移轉登記予被
    上訴人，是自系爭土地扣除被上訴人所未付尾款相當於16.7
    坪後，被上訴人自同段165地號土地中亦已多取得3坪｛計算
    式：50坪（約定出賣面積）－36.3坪（同段165 地號土地面
    積）－16.7坪（自系爭土地扣除相當尾款面積＝-3｝之土地
    。基上，被上訴人自不得再請求上訴人移轉其所有系爭土地
    應有部分8分之1之土地。退步而言，縱令被上訴人請求有理
    由，然於本件買賣成立前之74年12月26日，兩造已先行簽訂
    前開74年買賣契約，則被上訴人請求所有權移轉登記之請求
    權時效自74年訂約日起算迄今已逾15年以上，被上訴人本於
    系爭買賣契約之請求權已罹於時效而消滅，然原審未予詳察
    ，逕為判決上訴人應移轉系爭土地應有部分8分之1予被上訴
    人，則原判決之理由即有不適用法規及適用法規不當之違背
    法令情況等情，並聲明：1.原判決廢棄。2.被上訴人於第一
    審之訴駁回。
三、本件被上訴人起訴主張：被上訴人於81年8 月9 日簽訂系爭
    買賣契約，向上訴人及訴外人劉步雲等人購買系爭土地，面
    積333 平方公尺（約100 坪），每人均有應有部分各8 分之
    1 ，買賣總價款為2,625,000 元，被上訴人已依約給付買賣
    價金完畢，惟宥於當時法令限制非自耕農身分者不得辦理農
    地所有權移轉登記，故斯時上訴人與訴外人劉步雲等人僅將
    系爭土地交付予被上訴人使用。現因法令變更取消非自耕農
    身分購地限制，且因上訴人與劉步雲等人前所交付辦理過戶
    之印鑑證明已逾時效，被上訴人乃重新請求上訴人及訴外人
    劉步雲等人履約並配合提供證件辦理移轉登記，而訴外人劉
    步雲等人皆已交付印鑑章及印鑑證明供被上訴人辦理所有權
    移轉登記完竣，詎僅上訴人卻藉故拒絕配合就其應有部分辦
    理移轉登記，屢經催促履約，惟均未獲置理之情，並提出系
    爭買賣契約、土地登記謄本為證，上訴人雖對系爭買賣契約
    上其印章之真正並不爭執，惟以其並未將其所有之30坪賣予
    被上訴人等情置辯。按當事人主張有利於己之事實者，應負
    舉證之責，惟法律上推定之事實，無反證者，無庸舉證。私
    文書經本人或其代理人簽名、蓋章者，推定為真正。民事訴
    訟法第277 條前段、第281 條、第358 條第1 項定有明文。
    本件經查：上訴人既對系爭買賣契約上其印文之真正並不爭
    執，則依上揭說明，系爭買賣契約應推定為真正，上訴人雖
    否認系爭買賣契約第3 條記載「扣除甲○○前已代為出售30
    坪面積」之真正，然依上揭說明，上訴人必需舉證證明其並
    未出售上開30坪土地，但上訴人僅空言否認而未舉證以實其
    說（即證明其之前並未出售上開30坪土地），是上訴人此部
    分之抗辯不足採信。觀諸系爭買賣契約書第2 條：「不動產
    標示（即買賣標的）臺北縣鶯歌鎮○○段圳子頭坑小段175
    地號（土地）、地目：旱、面積333 ㎡、持分：全部」；第
    四條：「買賣價款：2,625,000 元」；第5 條：「本契約成
    立日甲方（即被上訴人）交付乙方（即上訴人及訴外人劉步
    雲等人）2,625,000 元正一次付清乙方親收足訖」等記載，
    亦應認定為真正，是被上訴人既已付清買賣價金，上訴人即
    應履行系爭買賣契約出賣人之移轉系爭土地所有權之義務。
四、上訴人另抗辯本件請求權已罹於時效，被上訴人不得請求等
    情。經查：系爭81年買賣契約書係於81年8月9日簽定，而本
    件訴訟係於96年1月3日繫屬於本院，有本院收文章戳在卷可
    查，是本件自無罹於時效之問題。上訴人此部分之抗辯不足
    採信。
五、被上訴人主張：伊與訴外人李承琳（後買賣權利讓與被上訴
    人）於74年12月26日，以18萬元向上訴人購買伊廠房占有上
    揭165-1 及175 地號土地2 筆約50坪土地（依房屋佔有現況
    平行分割，以被上訴人所使用之範圍內分割），其已付清買
    賣價金，上訴人亦已將上揭165-1 土地移轉登記予其之情，
    並提出系爭74年買賣契約為證。上訴人則抗辯該買賣價金尾
    款6 萬元並未付清之情。經查：被上訴人於74年12月26 日
    向上訴人購買上揭165-1 、175 地號土地時，上揭165-1 地
    號土地登記所有權人係訴外人劉季郎，而非上訴人，訴外人
    劉季郎於77年4 月12日將上揭165-1 地號土地贈與移轉登記
    予上訴人，上訴人於81年1 月14日將上揭165 -1地號土地移
    轉登記予被上訴人，此有土地登記簿謄本在卷可稽（原審卷
    第146 至147 頁）。參酌系爭74年買賣契約第9 條約定「點
    交日期：本約簽定同時乙方（即上訴人）將土地依現況點交
    甲方使用。尾款新台幣6 萬元，於民國76年元月10日付清，
    今後對於土地所有權移轉登記所需一切文件及印鑑章用印乙
    方願配合辦理絕無異議」之情，可知，兩造於訂定系爭74年
    買賣契約時，即已將買賣標的依現況點交，並約定係付清買
    賣價金後再辦理移轉登記，是兩造既約定尾款於76年1 月10
    日付清，參酌上訴人已於81年1 月14日既將買賣標的中之16
    5-1 地號土地移轉登記予被上訴人之情，則買賣尾款6 萬元
    應已付清，即可認定。是上訴人抗辯買賣價金並未付清之情
    ，應不足採信，併予敘明。
六、綜上所述，本件被上訴人依買賣契約法律關係，請求判決上
    訴人應將其所有坐落臺北縣鶯歌鎮○○段圳子頭坑小段175
    地號土地所有權應有部分8 分之1 移轉登記予被上訴人，為
    有理由，應予准許。原審為上訴人敗訴之判決，於法並無違
    誤，上訴意旨指摘原判決不當，求予廢棄改判，為無理由，
    自應駁回其上訴。
七、據上論結，本件上訴為無理由，民事訴訟法第436條之1第3
    項、第449條第1項、第78條，判決如主文。
中    華    民    國    97    年     9    月    30    日
                民事第一庭審判長法  官  郭琇玲
                                法  官  范明達
                                法  官  吳爭奇
上列正本證明與原本無異。
不得上訴。
中    華    民    國    97    年    10    月     1    日
                                書記官  梁麗雲


司法院資訊處製作；財團法人民間司法改革基金會備份。
